ACORDAO-COMPLETO-2365988

ACÓRDÃO 8379/2019 ATA 29/2019 - PRIMEIRA CÂMARA

VISTOS, relatados e discutidos estes autos de processo de aposentadoria de servidor da Gerência Executiva do Instituto Nacional do Seguro Social em Pelotas/RS,
ACORDAM os Ministros do Tribunal de Contas da União, reunidos em sessão da Primeira Câmara, diante das razões expostas pelo relator e com fundamento na Constituição Federal, art. 71, III e IX, na Lei 8.443/1992, art. 1º, V, e 39, II, em:
9.1. considerar ilegal a presente concessão e negar registro ao respectivo ato;
9.2. dispensar a devolução dos valores indevidamente recebidos de boa-fé pelo interessado;
9.3. determinar à Gerência Executiva do Instituto Nacional do Seguro Social em Pelotas que adote as seguintes providências:
9.3.1. dê ciência ao sr. Milord Fernandes Ribas do inteiro teor desta deliberação no prazo de quinze dias e faça juntar o comprovante de notificação a estes autos nos quinze dias subsequentes;
9.3.2. faça cessar os pagamentos efetuados com base no ato ora impugnado, no prazo de quinze dias, sob pena de responsabilidade solidária da autoridade administrativa omissa;
9.4. orientar a Gerência Executiva do Instituto Nacional do Seguro Social sobre a possibilidade de vir a prosperar a aposentação do servidor, desde que emitido novo ato, escoimado da irregularidade ora apontada e desde que cadastrado novo ato no sistema e-Pessoal;
9.5. determinar à Secretaria de Fiscalização de Pessoal que acompanhe o cumprimento dos subitens anteriores e que promova a audiência da sra. Leda Maria Chiattone Martins sobre a inclusão no formulário Sisac 10162208-04-2008-000038-0 de informação inverídica sobre o tempo de contribuição em empresa privada.

Pessoal. Aposentadoria. Tempo de aluno aprendiz.

Primeira Câmara

Gerência Executiva do INSS- PELOTAS/RS - INSS/MPS.

3. Interessados/Responsáveis:
3.1. Interessado: Milord Fernandes Ribas (XXX.051.320-XX).

13.1. Ministros presentes: Walton Alencar Rodrigues (Presidente), Benjamin Zymler (Relator), Bruno Dantas e Vital do Rêgo.
13.2. Ministros-Substitutos presentes: Augusto Sherman Cavalcanti e Weder de Oliveira.

BENJAMIN ZYMLER

Adoto como relatório a bem-lançada instrução a cargo da Secretaria de Fiscalização de Pessoal (Sefip) , com a qual manifestou sua anuência o representante do Ministério Público junto ao Tribunal de Contas da União (MPTCU) :
INTRODUÇÃO
1.	Trata-se de ato de concessão de aposentadoria de Milord Fernandes Ribas, ex-servidor da Gerência Executiva do INSS-Pelotas/RS-INSS/MPS.
2.	O ato foi submetido, para fim de registro, à apreciação do Tribunal de Contas da União (TCU) , de acordo com o art. 71, inciso III, da Constituição Federal. O cadastramento e a disponibilização ao TCU ocorreram por intermédio do Sistema de Apreciação e Registro de Atos de Admissão e Concessões, na forma dos arts. 2º, caput e incisos I a VI, e 4º, caput, da Instrução Normativa - TCU 78/2018.
HISTÓRICO
3.	O servidor Milord Fernandes Ribas aposentou-se em 18/4/2002, no cargo de agente administrativo, com proventos proporcionais a 31/35 avos, com base no artigo 40, inciso III, alínea “c”, da Constituição Federal/1988 (redação original) . O Controle Interno manifestou-se pela ilegalidade do ato de aposentadoria, em razão da averbação de tempo de aluno-aprendiz em desacordo com a jurisprudência do TCU. 
4.	Esta Secretaria diligenciou a Unidade Jurisdicionada, por meio do ofício SEFIP-D/4201, de 14/9/2012, solicitando cópia do mapa de tempo de serviço e da certidão de tempo de aluno-aprendiz (peça 1) . Em resposta, o INSS encaminhou a documentação anexada à peça 3. 
5.	Posteriormente, esta Secretaria, por intermédio da Unidade Jurisdicionada, realizou a oitiva do interessado, por meio dos ofícios SEFIP-15656 e 15657/2013, de 14/10/2013, para que se manifestasse sobre a averbação do tempo de 3 anos, 9 meses e 21 dias laborados como aluno-aprendiz, sem a comprovação dos requisitos exigidos pelo Acórdão 2024/2005-TCU-Plenário, Ministro-Relator Lincoln Magalhães da Rocha (peças 7 e 8) .
6.	A Unidade Jurisdicionada tomou ciência da oitiva em 29/10/2013 (peça 10) . O Sr. Milord Fernandes Ribas tomou ciência da oitiva em 18/11/2013 (peça 12, p. 8) . 
EXAME TÉCNICO
a) Resposta à oitiva e diligências
7.	A Unidade Jurisdicionada informou que o servidor Milord Fernandes Ribas compareceu à entidade com requerimento solicitando o envio de ofício à 8ª Delegacia de Educação do Rio Grande do Sul, para que fosse emitida certidão de aluno-aprendiz nos moldes determinados pelo TCU (peça 11, p. 1) . 
8.	Foram anexados aos autos os seguintes documentos:
a) mapa de tempo de serviço e certidões averbadas (peça 3) ;
b) carta 71/2013/INSS/SOGP/GEXPEL/RS, de 13/11/2013, na qual a Unidade Jurisdicionada encaminha o ofício de oitiva ao interessado (peça 11, p. 2-4) ;
c) requerimento do servidor ao INSS, de 18/11/2013, solicitando que fosse enviado ofício à 8ª Delegacia de Educação do Rio Grande do Sul, para fins de emissão de Certidão de Tempo de Serviço como aluno aprendiz nos moldes determinados pela legislação vigente e jurisprudência firmada pelo Tribunal de Contas da União (peça 11, p. 5) ;
d) Ofício/INSS/GEXPEL/SOGP 35/2013, de 11/12/2013, solicitando à 8ª Delegacia de Educação do Rio Grande do Sul emissão de certidão de aluno-aprendiz do Milord Fernandes Ribas (peça 11, p. 4) ;
e) Declaração 385/2013, da Secretaria de Educação do Estado do Rio Grande do Sul, de 18/11/2013, declarando que Milord Fernandes Ribas foi aluno do Ginásio Industrial Hugo Taylor, nos períodos de 1/3 a 18/11/1966, 1/3 a 25/11/1967, 3/3 a 27/11/1968 e 6/3 a 14/11/1969 (peça 12, p. 3) ;
f) boletim escolar do interessado emitido pelo Ginásio Industrial Hugo Taylor em 31/10/1972, referente aos anos de 1966 a 1969 (peça 12, p. 4) ; e
g) certidão de tempo de serviço de aluno-aprendiz, emitida pela 8ª Delegacia de Educação, em 21/5/1997, referente ao período de 1/3/1966 a 15/12/1969 (peça 3, p. 7, e peça 12, p. 10) .
b) tempo de aluno-aprendiz
9. 	A jurisprudência pacífica do TCU a respeito do tema foi consolidada no Enunciado 96 da Súmula da Jurisprudência da TCU, cuja redação original remonta a 1976. A redação atual, aprovada em 1994, é transcrita a seguir:
Conta-se para todos os efeitos, como tempo de serviço público, o período de trabalho prestado, na qualidade de aluno-aprendiz, em Escola Pública Profissional, desde que comprovada a retribuição pecuniária à conta do Orçamento, admitindo-se, como tal, o recebimento de alimentação, fardamento, material escolar e parcela de renda auferida com a execução de encomendas para terceiros.
10.	Por meio do Acórdão 2024/2005-TCU-Plenário, Ministro-Relator Lincoln Magalhães da Rocha, foram detalhados os seguintes parâmetros para verificação do atendimento àquele enunciado: 
 (...) 
9.3. determinar à Secretaria Federal de Controle Interno que oriente as diversas escolas federais de ensino profissionalizante no sentido de que:
9.3.1. a emissão de certidão de tempo de serviço de aluno-aprendiz deve estar baseada em documentos que comprovem o labor do então estudante na execução de encomendas recebidas pela escola e deve expressamente mencionar o período trabalhado, bem assim a remuneração percebida;
9.3.2. a simples percepção de auxílio financeiro ou em bens não é condição suficiente para caracterizar a condição de aluno-aprendiz, uma vez que pode resultar da concessão de bolsas de estudo ou de subsídios diversos concedidos aos alunos;
9.3.3. as certidões emitidas devem considerar apenas os períodos nos quais os alunos efetivamente laboraram, ou seja, indevido o cômputo do período de férias escolares;
9.3.4. não se admite a existência de aluno-aprendiz para as séries iniciais anteriormente à edição da Lei n.º 3.552, de 16 de janeiro de 1959, a teor do art. 4º do Decreto-lei n.º 8.590, de 8 de janeiro de 1946. (grifo nosso) 
11.	A aposentadoria em comento foi deferida em 18/4/2002, ou seja, antes da publicação do Acórdão 2004/2005-TCU-Plenário. Portanto, não se aplica ao caso ora tratado o entendimento acima descrito (Acórdão 5146/2017-TCU-Primeira Câmara, Ministro-Relator Walton Alencar Rodrigues) 
12.	Assim, tendo em vista que a aposentadoria em comento foi concedida em 18/4/2002, cabe observar o entendimento do Supremo Tribunal Federal (STF) no sentido de que, nas aposentadorias concedidas anteriormente ao Acórdão 2024/2005-TCU-Plenário, deve ser exigido tão somente o atendimento dos requisitos então vigentes, ou seja, aqueles do Enunciado 96 da Súmula da Jurisprudência do TCU (MS - STF 32.245-DF, MS - STF 28.105-DF, MS - STF 31.477-DF, MS - STF 27.476-DF, MS - STF 30.453-DF, MS - STF 28.576-DF, MS - STF 27.615-AL, MS - STF 29.069-DF e MS - STF 28.399-DF) .
13.	Nos documentos anexados aos autos e na certidão de tempo de serviço de aluno-aprendiz não existe informação quanto à comprovação de retribuição pecuniária à conta do Orçamento, nem sobre o recebimento de alimentação, fardamento, material escolar e parcela de renda auferida com a execução de encomendas para terceiros (peça 3, p. 7, e peça 12, p. 3 e 10) . Assim, não restou comprovado que o interessado atende aos requisitos da Súmula TCU 96.
14.	Dessa forma, deve ser excluído o tempo de aluno-aprendiz de 3 anos, 9 meses e 21 dias. Sem o tempo de aluno-aprendiz não pode prosperar a aposentadoria com proventos proporcionais. O servidor atualmente possui 67 anos de idade, podendo retornar à atividade.
15.	Ressalta-se que, atualmente, os proventos do interessado estão sendo pagos de forma integral e o fundamento legal da aposentadoria passou a ser com base no artigo 40, inciso III, alínea “a”, da Constituição Federal/1988 (redação original) (peça 13) . No entanto, no sistema Sisac e no sistema e-Pessoal não existe cadastrado até a presente data ato de alteração da aposentadoria, cabendo determinação para que seja cadastrada a alteração no sistema e-Pessoal, para apreciação desta Corte de Contas. 
CONCLUSÃO
16.	Em razão do exposto e tendo em vista as análises realizadas no ato de concessão de aposentadoria de Milord Fernandes Ribas, esta Unidade Técnica considera que o ato em tela está ilegal, uma vez que não foi comprovado que o tempo de aluno-aprendiz atende aos requisitos da Súmula TCU 96.
PROPOSTA DE ENCAMINHAMENTO
17.	Ante o exposto, conforme o preceituado no artigo 71, inciso III, da Constituição Federal de 1.988; c/c os artigos. 1º, inciso V, e 39, inciso II, da Lei nº 8.443/1992, c/c os artigos 1º, inciso VIII, 260, §§ 1º e 4º, do Regimento Interno/TCU, e tomando por base as informações prestadas pelo órgão de controle interno e as verificações feitas pela unidade técnica, na forma prevista no artigo 260, caput, do referido Regimento, propõe-se: 
a) considerar ilegal e negar o registro do ato de concessão inicial de aposentadoria Milord Fernandes Ribas (CPF XXX.051.320-XX) ;
b) dispensar o ressarcimento das quantias indevidamente recebidas de boa-fé, nos termos da Súmula TCU n. 106;
c) determinar à Gerência Executiva do INSS-Pelotas/RS-INSS/MPS que adote medidas para:
            	    c.1) no prazo de quinze dias, faça cessar os pagamentos decorrentes do ato impugnado por esta Corte de Contas, sob pena de responsabilidade solidária da autoridade administrativa omissa, nos termos do art. 262 do Regimento Interno/TCU;
	   c.2) orientar o servidor à retornar à atividade, ou, no prazo de trinta dias, emita novo ato, livre da irregularidade apontada, e o submeta ao TCU pelo Sistema e-Pessoal, nos termos dos arts. 262, § 2º, do Regimento Interno desta Corte e 19, § 3º, da Instrução Normativa TCU 78/2018, bem como encaminhe, também, via Sistema e-Pessoal, o ato de alteração da aposentadoria, referente à integralização dos proventos;
   c.3) dar ciência, no prazo de 15 (quinze) dias, do inteiro teor desta deliberação ao interessado, alertando-o de que o efeito suspensivo proveniente da interposição de eventuais recursos junto ao TCU não o exime da devolução dos valores percebidos indevidamente após a respectiva notificação, caso esses não sejam providos; e
                      c.4) encaminhar ao Tribunal, no prazo de 30 (trinta) dias contados da ciência da decisão, documento apto a comprovar que o interessado tomou conhecimento do acórdão.

não há

Procurador Júlio Marcelo de Oliveira.

PESSOAL. APOSENTADORIA. TEMPO DE ALUNO APRENDIZ.

APOSENTADORIA (APOS)

Secretaria de Fiscalização de Pessoal (SEFIP).

Trata-se de aposentadoria do sr. Milord Fernandes Ribas no cargo de Agente Administrativo do Instituto Nacional do Seguro Social (INSS) , com vigência a contar de 18/4/2002 e fundamentada na alínea “c” do inciso III do art. 40 da Constituição Federal, em sua redação original, a saber, aposentadoria voluntária com proventos proporcionais ao tempo de contribuição (31/40) .
2. O Controle Interno havia apontado a utilização supostamente irregular de 3 anos, 9 meses e 14 dias de tempo de aluno-aprendiz, a despeito de, no formulário Sisac de número 10162208-04-2008-000038-0 esse tempo ter sido consignado como tempo de empresa privada averbado pelo INSS. A irregularidade consistiria na não-observância dos requisitos previstos no Acórdão 2024/2024-TCU-Plenário, da relatoria do eminente Ministro-Substituto Lincoln Magalhães da Rocha.
3. Promovida a oitiva do servidor (peça 8) por meio de sua repartição de origem (peças 8 a 11) , o interessado limitou-se a solicitar ao INSS que promovesse diligência junto à 81ª Delegacia de Educação do Rio Grande do Sul para que fosse providenciada a certidão, nos termos requeridos.
4. Contudo, foi encaminhada uma declaração (peça 12) de que o sr. Milord Fernandes Ribas havia sido aluno do Ginásio Industrial Hugo Taylor, nos seguintes períodos: 1º/3/1966 a 18/11/1966; 1º/3/1967 a 25/11/1967; 3/3/1968 a 27/11/1968 e 6/3/1969 a 14/11/1969. Tal declaração veio acompanhada do boletim escolar.
5.  A Sefip entendeu que não deveriam ser exigidos os requisitos constantes do Acórdão 2024/2005-TCU-Plenário, uma vez ter sido a aposentadoria concedida antes de 2005, mas apenas os do Enunciado 96 da Súmula de Jurisprudência, a seguir transcrito:
“Conta-se para todos os efeitos, como tempo de serviço público, o período de trabalho prestado, na qualidade de aluno-aprendiz, em Escola Pública Profissional, desde que comprovada a retribuição pecuniária à conta do Orçamento, admitindo-se, como tal, o recebimento de alimentação, fardamento, material escolar e parcela de renda auferida com a execução de encomendas para terceiros.”
6. Contudo, ainda assim a unidade técnica concluiu que a condição de aluno-aprendiz não ficou demonstrada, pois não há nenhuma informação na declaração encaminhada pela Coordenadoria Regional de Educação de Santa Maria que indique ter sido o servidor aluno-aprendiz no Ginásio Hugo Taylor.
7. A despeito de dissentir dos pareceres quanto à não incidência do Acórdão 2024/2005-TCU-Plenário às aposentadorias anteriormente concedidas – haja vista que a decisão não estipulou regras novas, mas apenas detalhou como deve se dar a demonstração da existência de labor nos centros de ensino, que caracterizariam a condição de aluno-aprendiz -, o fato é que a declaração juntada aos autos não possui elementos mínimos para sugerir a existência de prática de atividade na execução de encomenda ou a percepção de auxílio por parte do então estudante.
8. Ademais, verifico outros vícios no ato submetido ao exame deste colegiado, no tocante ao fundamento legal e à proporcionalidade dos proventos.
9. Diversamente do informado pelo Controle Interno no campo reservado ao seu parecer, foi considerado tempo posterior à promulgação da EC 20/1998, motivo pelo qual a aposentadoria deveria ter observado o art. 8º daquela emenda, que prevê um período adicional de contribuição de 40% sobre o tempo faltante para implementação do requisito temporal e proventos deferidos com a proporcionalidade de 70% (do valor da remuneração que serve de base de cálculo) , acrescida de 5% para cada ano adicional de contribuição.
10. No caso concreto, o servidor ingressou no serviço público em 30/7/1976, o que lhe assegurou um tempo de serviço de 22 anos, 4 meses e 24 dias até a véspera da publicação da EC 20/1998. Além desse período, consta da discriminação dos tempos de serviço 3 anos, 9 meses e 14 dias de tempo de aluno-aprendiz (indevidamente apontado como tempo de empresa privada, o que poderia ter induzido este Tribunal a erro, não fosse a manifestação do Controle Interno) e 2 anos de licença-prêmio, já computada em dobro. O somatório desses tempos totalizaria 28, 2 meses e 8 dias.
11. Assim, ainda que admitido o tempo escolar - o que não é viável, por falta de amparo legal -, faltariam, na data da emenda citada, 387 dias para que o interessado completasse 30 anos de serviço. Por conseguinte, para que pudesse se inativar voluntariamente com proventos proporcionais nos moldes estabelecidos na regra de transição (EC 20/1998, art. 8º, § 1º, I, “b”) , seria necessário o cumprimento de um período adicional de contribuição (“pedágio”) de cerca de 275 dias para fazer jus a proventos equivalentes a 70% da última remuneração. 
12. Considerando que o servidor inativou-se em 18/4/2002, o tempo de contribuição a partir da EC 20/1998 foi de 1220 dias, ou seja, apenas 258 dias além do tempo para mínimo dele exigido, o que não lhe asseguraria nenhum acréscimo no valor mínimo dos proventos. 
13. Contudo, verifico que os proventos a ele atribuídos representavam 31/35, o que evidencia o cômputo de tempo de contribuição após a EC 20/1998 para a concessão de aposentadoria voluntária com proventos proporcionais na forma prevista em na redação original da Constituição Federal (art. 40, III, “c”) , não mais existente. 
14. Considerando que não há elementos que indiquem que o servidor tenha contribuído para os equívocos cometidos pela entidade de origem, entendo deva ser dispensada a devolução dos valores indevidamente recebidos, na forma proposta pela Sefip.
15. Observo que, em agosto de 2011, houve integralização dos proventos, sem que a origem tenha cadastrado novo ato no Sisac. Consta do Siape que a aposentadoria seria voluntária, com proventos integrais, na forma prevista na redação original da CF, art. 40, o que somente seria possível com a averbação extemporânea de tempo de serviço. De toda sorte, é necessário excluir o tempo averbado como de aluno-aprendiz, não sendo razoável esperar a apreciação do novo ato para a correção dos pagamentos, caso esse tempo tenha sido considerado. 
16. Acolho, pois, os pareceres, com os ajustes pertinentes, sem prejuízo de determinar a audiência do responsável pelo cadastramento do ato, haja vista que fez constar do formulário de peça 14 informação incorreta, em tese, sobre a natureza do tempo de serviço averbado, o que somente foi esclarecido com a interveniência do órgão de controle interno.
Diante do exposto, VOTO por que o Tribunal adote a deliberação que ora submeto a este colegiado.
TCU, Sala das Sessões Ministro Luciano Brandão Alves de Souza, em 20 de agosto de 2019.
BENJAMIN ZYMLER 
Relator